【裁判字號】    99,台上,1970
【裁判日期】    991028
【裁判案由】    給付退休金
【裁判全文】
最高法院民事判決            九十九年度台上字第一九七０號
上  訴  人  昇曜國際股份有限公司
法定代理人  乙○○
訴訟代理人  廖湖中律師
被上訴人    甲○○  住台北市○○○路○段465號6樓
訴訟代理人  林恒毅律師
上列當事人間請求給付退休金事件，上訴人對於中華民國九十九
年五月十八日台灣高等法院第二審判決（九十八年度勞上字第八
九號），提起上訴，本院判決如下：
    主  文
原判決除假執行部分外廢棄，發回台灣高等法院。
    理  由
本件被上訴人主張：伊自民國八十八年一月一日起任職上訴人總
經理，於九十五年九月間依上訴人所訂提前退休優惠辦法（下稱
系爭優退辦法）申請於同年月三十日退休，經上訴人同意，並依
該辦法計算退休金總額為新台幣（下同）四百十二萬四千八百元
。詎上訴人嗣後竟拒絕給付等情。依系爭優退辦法之規定，求為
命上訴人如數給付，並加計法定遲延利息之判決。
上訴人則以：被上訴人自伊設立時起，即任董事兼總經理之職，
為公司負責人，無系爭優退辦法之適用。伊雖依該辦法核准被上
訴人退休，惟向台北市政府勞工局（下稱北市勞工局）申請動支
退休準備金，經該局以九十五年九月二十日函謂被上訴人係伊董
事，不具勞工身分為由，不同意伊動支退休準備金給付被上訴人
退休金。伊始知誤認被上訴人有勞工身分，當即告知被上訴人，
並影印該函與被上訴人，可認已默示撤銷錯誤之意思表示等語，
資為抗辯。
原審廢棄第一審所為被上訴人敗訴之判決，改判命上訴人給付四
百十二萬四千八百元本息，係以：依上訴人所提出股份變動表、
公司變更登記表及授權契約等之記載，及證人即任職上訴人管理
部經理薛達用、上訴人法定代理人乙○○之證言，可知被上訴人
係上訴人之發起人及股東，且有實際出資之事實，並長期擔任上
訴人之董事及總經理，尚難認係一般具有經濟上、組織上從屬性
而單純提供勞務之勞工，應認兩造間屬委任關係。查系爭優退辦
法第一條、第三條，係關於上訴人所屬退休員工申請退休時之年
資、退休金基數、平均工資等均須依勞動基準法之規定，足認該
辦法僅適用於上訴人之勞工，被上訴人既與上訴人間為委任關係
，原無該辦法之適用。然被上訴人於九十五年九月七日申請於同
年月三十日依系爭優退辦法退休時，上訴人因誤認被上訴人為勞
工身分而於同日同意其依該辦法退休，並據以計算被上訴人得請
領之退休金為四百十二萬四千八百元，嗣經北市勞工局於九十五
年九月二十日以被上訴人為上訴人之董事，不具勞工身分為由，
函覆上訴人不同意其動支勞工退休準備金，始未支付被上訴人退
休金，有退休申請單、退休通知單、勞工退休金給付通知書、證
明書、北市勞工局函等附卷可稽。上訴人對於被上訴人非勞工認
識有錯誤，係屬當事人之資格錯誤，因其錯誤係上訴人自己之過
失所致，依民法第八十八條第一項但書規定，不在得撤銷之列。
且上訴人法定代理人乙○○亦自承未撤銷該錯誤之意思表示屬實
。則上訴人已同意被上訴人依系爭優退辦法退休，復未撤銷該同
意之意思表示，被上訴人依該辦法之規定，請求上訴人給付退休
金四百十二萬四千八百元及其利息，洵屬正當，應予准許等詞，
為其判斷之基礎。
查被上訴人係依系爭優退辦法之規定，請求上訴人給付退休金（
見原審卷第六三、六四、九一頁），故其得否請領退休金，自須
視其是否符合系爭優退辦法所定退休金給與之要件而定。系爭優
退辦法第三條記載：「選擇適用勞動基準法舊制之退休金制度者
，其退休金之計算：……」，第五條第二項記載：「經奉准退休
者，由勞工退休準備金監督委員會向中央信託局提出撥付退休金
，並由勞工退休準備金監督委員會轉交當事人」等語（見一審調
卷第一二頁）。則依該辦法申請退休者，需其本得選擇適用勞動
基準法舊制之退休金制度計算退休金，及該退休金應得自上訴人
依勞動基準法所提撥之勞工退休準備金中支付。被上訴人不具勞
工身分，北市勞工局不同意上訴人動支勞工退休準備金支付被上
訴人退休金，為原審認定之事實。果爾，上訴人縱誤認被上訴人
係勞工，同意其依系爭優退辦法退休，惟被上訴人並不因是項誤
認而改變其非勞工之身分；其既非勞工，不符系爭優退辦法所定
退休金給與之要件，自不得依該辦法請領退休金。原審就此未詳
加審究，徒以前揭理由，為上訴人敗訴之判決，不無可議。上訴
論旨，指摘原判決違背法令，求予廢棄，非無理由。
據上論結，本件上訴為有理由。依民事訴訟法第四百七十七條第
一項、第四百七十八條第二項，判決如主文。
中    華    民    國  九十九  年    十    月  二十八  日
                      最高法院民事第五庭
                          審判長法官  劉  福  來  
                                法官  陳  國  禎  
                                法官  陳  重  瑜  
                                法官  吳  麗  女  
                                法官  簡  清  忠  
本件正本證明與原本無異
                                      書  記  官  
中    華    民    國  九十九  年   十一   月    九    日
                                                       s

司法院資訊處製作；財團法人民間司法改革基金會備份。
